臺灣臺北地方法院刑事判決　　　　　　　　　　　　　九十一年度交訴字第一五號
　　公　訴　人　臺灣臺北地方法院檢察署檢察官
　　被　　　告　乙○○
　　選任辯護人　簡維能
　　　　　　　　王麗萍
　　　　　　　　陳美華
右列被告因公共危險等案件，經檢察官提起公訴（九十一年度偵字第一七六六號），
本院判決如左：
    主  文
乙○○駕駛動力交通工具肇事，致人受傷而逃逸，處有期徒刑玖月。
其餘被訴業務過失傷害部分，公訴不受理。
    事  實
一、乙○○係天山儀器股份有限公司員工，係以駕駛為其附隨業務之人，於民國九十
    年十月一日十一時二十五分許，駕駛天山儀器股份有限公司所有之車牌號碼ＤＨ
    －二七四二號自用小貨車，沿台北市○○○路由東往西方向行駛，途經台北市○
    ○○路龍江路口之際，應注意駕駛人駕駛汽車，應遵守道路交通標誌、標線、號
    誌之指示，且依當時情形，又無不能注意之情事，竟違反禁止左轉標誌之指示，
    而自前述路段欲迴轉至南京東路西向東車道之際，復未讓同向騎乘車牌號碼ＢＣ
    Ｈ－八一九號重型機車欲直行之甲○○先行，致其所駕車輛與甲○○所騎乘之機
    車發生撞擊，使甲○○人車倒地，因而受有左肘擦傷四乘一．五公分、左肘瘀傷
    二乘一公分、左手擦傷二乘一公分、左足擦傷０．三乘０．三公分之傷害，乙○
    ○則於肇事後逃逸。
二、案經甲○○訴由台北市政府警察局中山分局報請台灣台北地方法院檢察署檢察官
    偵查起訴。
    理  由
甲、有罪部分：
一、訊據被告乙○○固不否認其為天山儀器股份有限公司員工，係以駕駛為附隨業務
    之人，且於九十年十月一日十一時二十五分許，駕駛天山儀器股份有限公司所有
    之車牌號碼ＤＨ－二七四二號自用小貨車，沿台北市○○○路由東往西方向行駛
    ，並於台北市○○路口迴轉至南京東路西向東車道之事實，惟辯稱：其於該路口
    並未肇事、並未與告訴人甲○○所騎乘之車牌號碼ＢＣＨ─八一九號機車發生擦
    撞、且主觀上亦未有肇事逃逸之意圖云云。然查：
  (一)右揭被告肇事逃逸之事實，業據告訴人於警詢、偵查、及本院訊問時指述明確，
    核與證人闕友萬於偵查時之證詞相符，並有道路交通事故調查報告表、交通事故
    談話紀錄表、補充資料表、照片、台北市立和平醫院診斷證明書附卷可稽，則被
    告於其肇事並致告訴人受傷倒地後，並未加以救護，反而由現場逃逸之犯行，已
    足認定。
  (二)被告雖辯稱其於該路口並未肇事，亦未與告訴人所騎乘之機車發生擦撞，係因「
    至肇事地點時被告由後視鏡見告訴人所騎乘之機車突然摔倒，並往前移動，被告
    怕碰到，且當時紅綠燈號誌已轉為紅燈，而被告所駕駛汽車車身已逾停止線五分
    之四，被告不得已乃將汽車再往前開靠前方安全島處迴轉」云云（卷附被告九十
    一年十一月八日辯論意旨狀第三頁參照），並以卷附台北市政府警察局中山分局
    交通事故車輛勘驗紀錄表之記載為證。然查：
  １依卷附道路交通事故調查報告表所示，告訴人所騎乘之機車倒地後之刮地痕，係
    由第一車道（由道路中心起算，不計入公車專用道）停止線前開始，以彎曲之方
    式向左延伸至公車專用道前，此一彎曲之刮地痕，與一般機車自行摔倒後，刮地
    痕多呈直線之情形不符，換言之，告訴人所騎乘之機車倒地之後，必然受有一由
    右至左之力量，使該機車之刮地痕跡發生向左之彎曲；另就事故發生之經過，被
    告於警詢、偵查、及本院訊問時，均明確指述係因被告之車輛於該路口前之外側
    車道向內側移動且欲迴轉時，使告訴人閃避不及並發生碰撞所致，證人闕友萬於
    偵查時亦結證稱：「當時我開計程車，就在辛車後面，也是第二車道，事情發生
    前發現被告車要迴轉，速度不會很快，但顯然未注意後方有車，告訴人當時一直
    閃，但還是撞到... 」等語（偵查卷附九十一年一月三十一日訊問筆錄參照），
    復核與前述告訴人指述相符，是被告辯稱告訴人係自己跌倒並未碰撞云云，不足
    採信。
  ２次查，就被告何以於右開路口迴轉，被告於警詢時先稱：「... 對方（即告訴人
    ）機車當時在我後方第一車道，至肇事地點時我由後試鏡見該機車突然摔倒，並
    往前移動，我怕遭碰倒（應為「到」字之誤），故將車子再往前開至靠前方安全
    導（應為「島」字之誤）處迴轉（因該車禍逼我迴轉）... 」等語（偵查卷附被
    告九十年十一月九日警詢筆錄參照），嗣又於偵查時陳稱：「... 當天我是要去
    力霸飯店。」「（檢察官：力霸飯店方向是往東，而你原來方向是往西，是否因
    此迴轉？）不是，我原來要去來來飯店，但因在那，以為發生車禍，被迫迴轉，
    只好先去力霸。」等語（偵查卷附九十一年二月二十二日訊問筆錄參照），另於
    本院訊問時又稱：「（法官：有否照規定開車？）我預定要到來來飯店，應該有
    照規定開車，最後逼不得已情況下，本來由東往西行，但是在龍江路口轉成紅燈
    ，車頭已經超過停止線，車子只好迴轉到力霸飯店，車行變成由西往東。」等語
    （本院九十一年六月十二日訊問筆錄參照），對於車禍當日是否原本即打算迴轉
    前往力霸飯店乙節，前後陳述已有所不一；另查，依卷附道路交通事故調查報告
    表所示，右開發生車禍之路口中，南京東路東往西方向之停止線與龍江路南北向
    之車輛行進路線間，尚有一段距離，是以縱然被告所駕駛之自用小貨車有五分之
    四已超越停止線，亦不至於與沿龍江路南北向行駛之車輛發生碰撞，故顯無在該
    情形下，不立即停留在南京東路東往西方向上，反而選擇更危險之迴轉行進方式
    之必要。綜上所述，並審酌前述告訴人之指述與證人闕友萬之證詞，即可得知被
    告於右開路口原本即在進行迴轉動作，其辯稱「係因為躲避滑行中之告訴人機車
    ，使得車輛已超出停止線五分之四，故不得不迴轉」云云，不足採信；且由被告
    於右開路口發生碰撞後、迴轉完成前，並無不能立即停車之狀況之事實，亦可證
    明被告自始即有肇事逃逸之犯意。
  ３又查，被告雖辯稱其所駕駛之自用小貨車經勘驗，並無任何擦撞痕跡，故顯然並
    未與告訴人所騎乘之機車發生碰撞云云，然查：被告所駕駛之自用小客車係於九
    十年十一月九日接受台北市政府警察局中山分局之勘驗，此有該分局出具之交通
    事故車輛勘驗紀錄表在卷可參，而該日距車禍發生時已有月餘，因此縱該自用小
    貨車上於受勘驗時並無擦撞痕跡，亦無從用以證明車禍當日並未發生擦撞；況被
    告所駕駛之自用小貨車貨架部分多係無烤漆之木造材質，貨架下則為輪胎與鐵製
    材質，則於告訴人所騎乘之機車受損情形並非相當嚴重之情形下（卷附道路交通
    事故補充資料表、機車照片等參照），亦未必會在前述材質之車身上造成經過月
    餘之後，尚得以目視發覺之擦撞痕跡。是以被告單以前述勘驗紀錄之無擦撞痕跡
    之記載，即稱其並未與告訴人發生擦撞，自不足採信。
  ４第查，被告雖又辯稱：告訴人於本院九十一年九月二十日受訊問時，曾證稱車禍
    發生時兩車已呈垂直狀態，而核以現場刮地痕之起點，如兩車確於碰撞時呈垂直
    狀態，則被告所駕駛之自用小貨車必然會撞到公車乘客等候區，故顯然告訴人所
    指之車禍經過並不可採云云（卷附被告九十一年十一月八日辯論意旨狀第四頁參
    照）。惟查：就兩車碰撞之位置，告訴人於警詢時係稱「機車右側車身與貨車左
    側車身擦撞」等語（偵查卷附九十年十一月七日警詢筆錄、交通事故談話紀錄表
    參照），本院審酌被告為前述指述時，較接近車禍發生之時間，記憶應較為清晰
    ，並與卷附道路交通事故補充資料表所載「Ｂ車（即告訴人所騎乘之機車）右側
    車身內凹」、及機車刮地痕係向左彎曲之證據相符，故相較於告訴人嗣後稱兩車
    碰撞時呈垂直狀態之陳述，前者應較可採信；況告訴人自警詢、偵查、至本院訊
    問時，就車禍之發生乃因被告欲於右開路口迴轉所致、及兩車確實發生碰撞等情
    ，均指證不移，本院自不應僅因告訴人就車禍發生時兩車相對位置之陳述略有不
    一，即全盤否定告訴人指述之正確性，從而，被告此部分之辯詞亦無足採信。
  ５綜上所述，被告所辯均無足採，本件車禍之發生經過，乃被告所駕駛之自用小貨
    車於右開路口迴轉之際，與告訴人所騎乘之機車發生碰撞之事實，足堪認定。
  (三)被告雖另辯稱其主觀上認為該車禍與其無關，且其迴轉至右開車禍發生路口之由
    西往東方向後，因見到告訴人已經自行站起且身上並無外傷，始離去現場，因此
    並無肇事逃逸之故意云云。然查：
  １被告所駕駛之自用小貨車與告訴人所騎乘之機車，在車禍發生時曾發生碰撞，且
    碰撞之部位乃該自用小貨車左側之事實，已認定如前述，並再參以告訴人所騎乘
    之機車刮地痕長達六點八公尺之事實（卷附道路交通事故調查報告表參照），則
    坐在左側駕駛座之被告顯然能夠察覺車禍之發生並了解此一車禍與其有關，是以
    被告辯稱其以為該車禍與其無關，始離去現場云云，無足採信。
  ２次按刑法第一百八十五條之四之肇事致人死傷逃逸罪，係以處罰肇事後逃逸之駕
    駛人為目的，俾促使駕駛人於肇事後能對被害人即時救護，以減少死傷，是該罪
    之成立祇以行為人有駕駛動力交通工具肇事，致人死傷而逃逸之事實為已足，至
    行為人之肇事有否過失，則非所問（最高法院八十八年度台上字第七三九六號判
    決意旨參照）。依上說明，交通事故一旦發生，且發生人員傷亡之情況，不論是
    撞人或被撞，或是因其他事故而造成死傷，只要是在駕駛動力交通工具過程內所
    發生者，參與這整個事故過程的當事人皆應協助防止死傷之擴大，則本件被告於
    車禍發生時，縱然主觀上以為其對車禍之發生並無過失，亦無礙於其肇事逃逸犯
    行之成立。
  ３末查，交通事故所造成之傷害範圍，經常不是在車禍甫發生時，即得依據被害人
    之「外觀」有無外傷即能判斷，舉凡顱內出血、臟器破裂、非穿透性骨折等嚴重
    傷害，均未必有明顯之外傷，因此只要在可能發生傷亡之情形下，參與交通事故
    之駕駛人，即應負有救助之義務，任何駕駛人均不能逕自以「無外傷、能站立」
    之初淺觀察，即離開車禍現場並任由潛在之傷害擴大，而此亦為前述刑法第一百
    八十五條之四之立法原因之一。經查，本件告訴人於車禍發生後隨即人車倒地，
    於此情形下，告訴人所受之傷害原本即有可能極為嚴重，而被告既對告訴人車禍
    後人車倒地之事實有所認識，則揆諸前述說明，即不應僅因告訴人已能站立、無
    明顯外傷為由，擅自由現場離去，甚至以此自稱並無肇事逃逸之犯意甚明。從而
    ，被告此部分之辯詞不僅無足採信，反而更能依此證明被告能救護而不救護、僅
    為逃避賠償責任即不顧告訴人可能受有嚴重傷害之肇事逃逸心態。
  (四)是綜上所述，被告辯詞均無足採，其於駕駛動力交通工具肇事，致告訴人受傷而
    逃逸之犯行，足以認定。
二、核被告所為，係犯刑法第一百八十五條之四之交通肇事逃逸罪。被告雖已與告訴
    人達成過失傷害部分之和解，有卷附告訴人提出之撤回告訴狀可稽，但審酌被告
    係以駕駛自用小貨車為其附隨業務之人、告訴人所受之傷害程度、車禍之經過情
    形、於本件審理期間一再狡詞卸責之態度、及迄今仍對肇事後之救護義務毫無正
    確認識等一切情狀，量處如主文所示之刑。
乙、公訴不受理部分：
一、公訴意旨略以：乙○○因有前述過失行為，致甲○○受有前開傷害，是認乙○○
    另涉有刑法第二百八十四條第二項前段之業務過失傷害罪嫌。
二、按告訴乃論之罪，告訴人於第一審辯論終結前得撤回其告訴，又告訴經撤回者，
    應諭知不受理之判決，刑事訴訟法第二百三十八條第一項、第三百零三條第三款
    定有明文。
三、查本件告訴人甲○○告訴被告乙○○業務過失傷害部分，起訴書認被告此部分之
    行為係犯刑法第二百八十四條第二項前段之罪，依同法第二百八十七條前段之規
    定，須告訴乃論。茲據告訴人撤回告訴，有告訴人提出之撤回告訴狀在卷可稽，
    依照上開說明，本件就被告被訴業務過失傷害部分，爰不經言詞辯論，逕為諭知
    公訴不受理之判決。
據上論斷，應依刑事訴訟法第二百九十九條第一項前段、第三百零三條第三款、第三
百零七條，刑法第一百八十五條之四，判決如主文。
本案經檢察官楊朝森到庭執行職務
中      華      民      國    九十一    年      十一    月    二十九    日
                                    臺灣臺北地方法院交通法庭
                                        法  官  林鴻達
右正本證明與原本無異。
如不服本判決，應於判決送達後十日內，向本院提出上訴狀（應抄附繕本）。告訴人
或被害人如對於本判決不服者，應具備理由請求檢察官上訴，其上訴期間之計算係以
檢察官收受判決正本之日期為準。
                                        書記官  石幸代
中      華      民      國    九十一    年      十一    月    二十九    日
附錄本案論罪科刑法條全文：
刑法第一百八十五條之四：
駕駛動力交通工具肇事，致人死傷而逃逸者，處六月以上五年以下有期徒刑。
